臺灣高雄地方法院刑事判決　　　　　　　 94年度訴字第678號
公　訴　人　臺灣高雄地方法院檢察署檢察官
被　　　告　丙○○　男　28歲.
選任辯護人　鄭國安律師
　　　　　　陳炳彰律師
　　　　　　吳麗珠律師
上列被告因殺人未遂等案件，經檢察官提起公訴（94年度偵字第
1725號），本院判決如下：
    主  文
丙○○未經許可，持有其他可發射子彈具有殺傷力之改造手槍，
處有期徒刑壹年貳月，併科罰金新台幣拾貳萬元，罰金如易服勞
役，以銀元參佰元即新台幣玖佰元折算壹日，扣案可發射子彈具
有殺傷力之仿BERETTA 廠84型半自動手槍製造之玩具手槍換裝土
造金屬槍管及土造金屬撞針座而成之改造手槍壹枝（含彈匣壹個
，槍枝管制編號：0000000000）及土造子彈壹顆均沒
收。被訴殺人未遂部分公訴不受理。
    事  實
一、丙○○明知槍砲、彈藥業經中央主管機關公告列管，未經許
    可，不得非法持有，仍於民國（下同）93年10月間某日，在
    高雄市○○區○○路與五福路口附近不知名之電子遊藝場內
    ，自年籍不詳綽號「雄仔」之成年男子處，以新台幣（下同
    ）8 萬元之代價，購得具有殺傷力，仿BERETTA 廠84型半自
    動手槍製造之玩具手槍換裝土造金屬槍管及土造金屬撞針座
    而成之改造手槍1 枝（含彈匣1 個，槍枝管制編號00000000
    00），及供上開手槍使用具殺傷力之土造子彈3 顆後，即非
    經許可而非法持有之。嗣於93年11月17日凌晨1 時許，丙○○經由友人莫智凱介紹，欲向丁○○購買毒品，因雙方係第
    1 次見面，丙○○乃攜帶上開槍彈防身，且委由不知情之友
    人甲○○駕駛車號ZE9330紅色三陽喜美自小客車，撘載其至
    高雄市○○區○○路「全國加油站」後面與丁○○見面，彼
    等2 人因就購買毒品之價格、數量一言不合發生爭執，丙○○遂持上開槍枝對丁○○胸部連開2 槍後逃離現場（此部份
    犯行，詳如後述），警察據報後前往現場勘查採證後，採得
    掉落現場另1 顆尚未擊發之土造子彈、已經擊發規格相同之
    土造金屬彈頭2 顆、已經擊發規格相同之土造彈殼2 顆，且
    循線於94年1 月11日上午7 時許，持臺灣高雄地方法院檢察
    署檢察官核發之拘票，在丙○○位於高雄市○○區○○街56
    號之12住處對其逕行拘提到案，於同日20時35分許，經丙○○帶領前往高雄市○○區○○路千光寺前山坡地起出上開改
    造手槍一把（含彈匣一個），而查獲上情。
二、案經高雄市政府警察局三民第二分局移送臺灣高雄地方法院
    檢察署檢察官偵查起訴。
    理  由
壹、有罪部分：
一、右揭犯罪事實，迭據被告於警詢、偵查及本院審理中坦承不
    諱，且查：
  (一)被告經拘提到案後，於94年1 月11日20時35分許，帶領高雄
    市政府警察局三民第二分局員警前往高雄市○○區○○路千
    光寺前山坡地起出系爭改造手槍一枝（含彈匣1 個，槍枝管
    制編號：0000000000）等事實，亦有被告對於證據能力均不
    爭執，由警察人員製作，被告親自簽名畫押之扣押筆錄、扣
    押物品目錄表、扣押物品收據附於警卷可稽（頁35至39）。
    而該查獲扣案之手槍一枝，經送內政部警政署刑事警察局鑑
    定結果，認係仿BERETTA 廠84型半自動手槍製造之玩具手槍
    換裝土造金屬槍管及土造金屬撞針座而成之改造手槍，機械
    性能良好，可擊發適用子彈，具有殺傷力，有該局94年2 月
    23日刑鑑字第0940019899號槍彈鑑定書1 份暨照片3 幀附於
    偵查卷可查（頁35至37）。
  (二)另司法警察案發後於現場查扣得彈殼2 顆、彈頭2 顆、子彈
     1 顆，有被告所不爭執證據能力之高雄市政府警察局刑案
     現場勘查採證物品清單1 紙附於警卷可稽，且有該等扣案
     物扣案足憑。而現場採集之彈殼2 顆，經送內政部警政署
     刑事警察局鑑定後，其型式、直徑、長度、彈底字樣相同
     ，認係已擊發之土造彈殼，且經以比對顯微鏡比對法比對
     結果，其彈底特徵紋痕相吻合，認均係由同一槍枝所擊發
     ；彈頭2 顆經送驗後，其彈頭直徑、重量、形狀、有無來
     復線等情狀相同，認係已擊發之土造金屬彈頭，且該2 顆
    彈頭，經以比對顯微鏡比對法比對結果，彈頭上刮擦特徵紋
    痕相吻合，亦認均係由同一槍枝所擊發；子彈1 顆認係直徑
    約8.00mm土造金屬彈頭之土造子彈，有該局94年2 月23日槍
    彈鑑定書1 份附卷足憑（本院審理卷頁49），刑事警察局因
    認可藉由該顆子彈追查槍枝，而未予擊發鑑定殺傷力部分，
    然因被告自承其取得3 顆子彈均係專供本件槍枝射擊使用，
    且同種類之另2 顆子彈均可擊發，足認所查扣之該顆子彈亦
    具有殺傷力，被告之自白乃與事實相符，堪信為真實。
  (三)是被告未經許可，持有可發射子彈具有殺傷力之改造手槍，
    及持有具有殺傷力子彈等犯行，洵堪認定，應依法論科。
二、論罪科刑：
  (一)按槍砲彈藥刀械管制條例第11條第4 項原規定：「未經許可
    ，持有同條第1 項所列槍砲者，處1 年以上7 年以下有期徒
    刑，併科新台幣700 萬元以下罰金。」，被告為前揭行為後
    ，該條文業於94年1 月26日經總統公佈修正刪除，移列於同
    條例第8 條第4 項規定「未經許可，持有同條第1 項所列槍
    枝者，處3 年以上10年以下有期徒刑，併科新台幣700 萬元
    以下罰金。」，經比較新舊法，乃以舊法對於被告較為有利
    ，依刑法第2 條第1 項但書規定，自應適用舊法，合先敘明
    。又被告非法持有具有殺傷力子彈行為，所涉犯之槍砲彈藥
    刀械管制條例第12條第4 項，則未經修改變動，依刑法第1
    條原則，自應適用被告行為時之法律，而無新舊法比較之問
    題，合先敘明。
  (二)次按槍砲彈藥刀械管制條例第11條第1 項所稱「其他可發射
    金屬或子彈具有殺傷力之各式槍砲」，係泛指該條例第4 條
    第1 項第1 款列舉以外，其他可發射金屬或子彈具殺傷力之
    槍砲而言，業經內政部警政署刑事警察局刑鑑字第83697
    號函釋在案，本件扣案之槍枝，係由玩具手槍改造而成，可
    發射子彈具有殺傷力，已如前述，自屬槍砲彈藥刀械管制條
    例第11條第1 項所稱其他可發射子彈具殺傷力之改造手槍。
    故核被告所為，係分別犯修正前槍砲彈藥刀械管制條例第11
    條第4 項未經許可持有其他可發射子彈，具有殺傷力之改造
    手槍罪、行為時同條例第12條第4 項未經許可持有子彈罪。
    被告以一行為同時持有其他可發射子彈具有殺傷力之改造手
    槍及子彈，係以一行為觸犯數構成要件不同之罪，為想像競
    合犯，依刑法第55條前段規定，應從一重之違反該條例第11
    條第4 項未經許可持有其他可發射子彈，具有殺傷力之改造
    手槍罪處斷。
  (三)爰審酌被告明知改造槍枝屬高度危險之物品，非經主管機關
    許可不得擅自持有，以維社會大眾安全與良善秩序，竟仍無
    故持有具殺傷力之改造手槍，嚴重影響社會治安，本不宜寬
    恕，然其犯後坦承犯行，態度良好等一切情狀，量處如主文
    所示之刑及併科罰金新台幣12萬元，並就併科罰金部分諭知
    易服勞役之折算標準，以期自新。另扣案具有殺傷力之仿
    BERETTA 廠84型半自動手槍製造之玩具手槍換裝土造金屬槍
    管及土造金屬撞針座而成之改造手槍1 枝（含彈匣1 個，槍
    枝管制編號：0000000000），及土造子彈1 顆，均屬違禁物
    ，不問屬於犯人與否，均應依刑法第38條第1 項第1 款規定
    宣告沒收；另業經被告擊發之土造子彈2 顆，因已擊發而不
    具殺傷力，爰不為沒收之諭知，附此敘明。
貳、公訴不受理部分：
一、公訴意旨另以：被告丙○○於93年11月17日凌晨1 時許，攜
    帶上開槍彈至高雄市○○區○○路「全國加油站」後面，欲
    向丁○○索取毒品，2 人因一言不合而發生爭執，被告竟萌
    殺人故意，持上開槍枝對丁○○胸部連開2 槍，造成丁○○
    右側氣血胸，幸經送醫急救施行右側開胸術及胸部引流管置
    入術，始倖免於死，被告則逃離現場，因認被告涉犯刑法第
    271 條第2 項、第1 項殺人未遂罪嫌等語。
二、按殺人罪與傷害罪之區別，應以有無殺人故意為斷，即行為
    人於下手時有無決意取被害人生命為準，至於被害人受傷處
    是否致命部位，及傷痕多寡、輕重為何等，僅得供審判者心
    證之參考，究不能據為絕對之標準；行為人於行為當時，主
    觀上是否有殺人之故意，除應斟酌其使用之兇器種類、攻擊
    之部位、行為時之態度、表示外，尚應深入觀察行為人與被
    害人之關係、衝突之起因、行為當時所受之刺激、下手力量
    之輕重，被害人受傷之情形及行為人事後之態度等各項因素
    綜合予以研析，殊不能僅以口頭之詞語，遽認其必有殺人之
    犯意（最高法院20年非字第104 號判例、78年台上字第5216
    號判決意旨參照）。
三、訊據被告堅詞否認有何殺人犯意，辯稱：伊因第一次向丁○○購買毒品，為防身之用，方攜帶前揭槍彈前往，而於現場
    因雙方對於毒品價格互有爭執，丁○○突然欲以鋁棒作勢毆
    打伊，伊一時情急，方拿出預藏槍枝欲嚇阻丁○○，詎丁○○見狀伸手欲搶走槍枝，雙方拉扯之間，方才誤觸板機，伊
    實無殺人故意等語，經查：
  (一)被告經由友人莫智凱介紹，欲向丁○○購買毒品施用，雙方
    相約於93年11月17日凌晨1 時許，在位於高雄市○○區○○
    路之「全國加油站」後方見面，被告因係與丁○○第1 次見
    面，即攜帶上開槍彈作為防身之用，且委託事前不知情之友
    人甲○○撘載前往。其間被告進入丁○○駕駛車輛前座之乘
    客位置洽談，雙方因對購買毒品之價格、數量洽談不攏，發
    生口角爭執，被告乃作勢欲毆打丁○○，丁○○防衛反抗，
    雙方繼而發生拉扯，拉扯後被告遂自身上掏出上開槍枝指著
    丁○○，丁○○則本能防衛性地欲撥開槍枝，被告一時情急
    乃擊發第1 槍，射中丁○○之右上胸部後，欲逃離下車，然
    丁○○心有不甘，乃抓住被告之手，雙方經一陣拉扯約30秒
    ，被告已掙脫立於右前車門外，丁○○亦受拉扯出車們後，
    被告復為掙脫丁○○，乃再朝丁○○擊發第2 槍，而射中丁○○之右上肩部，此時丁○○遂快跑逃向「全國加油站」，
    呼喊搶劫救命，欲向加油站值班人員求救，而被告同時亦自
    覺闖禍逃離現場；另加油站營業人員乙○○曾目擊被告與丁○○於車外吵架拉扯，本未加注意，間隔約1 、2 分鐘聽到
    槍響後，方轉身細看，已見丁○○朝其方向跑來，前開各情
    ，經參酌被告之陳述、證人丁○○、加油站人員乙○○、甲○○等人於本院審理時之證言，並交互比對其等證言共同之
    處後（至於相異不可採之處，詳下述），足堪認定。
  (二)證人丁○○於93年11月18日第1 次警詢時雖曾證述「被告第
    一槍係從乘客座位車門外，將槍枝伸進車內開槍」等語（警
    卷頁9）， 而與其在本院審理時所為前揭認定事實之證述相
    異，經查：被告對於丁○○警詢筆錄之證據能力並不爭執（
    本院審理卷頁31），依刑事訴訟法第159 條之5 第1 項之規
    定，本院得逕採為證據使用，故以下乃判斷其何次所證較為
    可信之證明力問題，合先敘明。次查：證人丁○○於警詢為
    前揭證述後，乃立即表示身體不適，拒絕繼續接受詢問，且
    對於被告2 次開槍之經過情形及緣由，均未有完整陳述，此
    觀諸該次警詢筆錄甚明（警卷頁9）， 且其繼而於93年11月
    19 日 、93年11月23日、94年1 月11日、94年1 月2 日警詢
    時，亦未就此案發情況提出完整說明，有歷次筆錄在卷可參
    ，相較其於本院審理時，乃就被告射擊2 槍之過程陳述歷歷
    ，復參以證人甲○○亦到庭證稱：被告當時係坐進丁○○車
    輛內洽談毒品交付事宜等語（本院審理卷頁63），且衡情就
    毒品交易此等應秘密進行事項，彼等亦無於車外洽談之理，
    故本院認丁○○於本院證述：其與被告係於車內發生爭執，
    於一陣拉扯後，被告方於車內開第1 槍乙節，較為可信。
  (三)則依被告掏槍本僅欲防身嚇阻被告，因丁○○伸手防擋，被
    告一時情急方才開第1 槍，嗣被告欲逃跑，丁○○緊抓住其
    不放，其方開第2 槍等開槍時之情景，可知被告2 次開槍，
    均係於情急之下被迫開槍，而無主動故意殺人之犯意。再者
    ，丁○○所受傷勢係「右側氣血胸」，於93年11月17日急診
    送醫後經實施「右側開胸術及胸管引流管置入術」，於93年
    11 月24 日出院，傷勢不可謂不重等情，雖有被告不爭執證
    據能力之高雄醫學大學附設中和紀念醫院診斷證明書附於警
    卷可稽（頁40），然被告是否有殺人故意，並不能專以傷勢
    輕重衡量，已如前述，而丁○○於本院94年4 月25日審理時
    ，陳明其傷勢早已完全復原，僅偶爾會作痛，其胸部外觀上
    僅留有子彈穿越之陳舊性傷疤2 處，亦有照片1 幀在卷可稽
    （本院審理卷頁91），可見其所受傷勢並非足以致命；復衡
    以其中彈之位置乃在右上胸部、右上肩部，而非左胸心臟、
    腦部動脈等足以危及性命之器官所在位置，益證被告開槍當
    時，實無必令丁○○喪命之犯意。
  (四)又事發之前，被告與丁○○並不相識，彼等僅因欲交易毒品
    ，第1 次相約見面，衡情被告應無殺人之動機，此由證人丁○○到庭證稱「我與被告並無仇怨，我認為被告應該不會故
    意要開槍射我」等語亦可得知（本院審理卷頁72）；又案發
    之後，丁○○受傷跑向加油站求救時，被告並未追趕丁○○
    ，即立刻搭車逃離現場，乃據證人乙○○證述明確在卷，已
    如前述（本院審理卷頁70），如被告果欲致丁○○於死，其
    大可於開第1 、2 槍之後，再接續追趕射殺丁○○，然其確
    倉皇逃離現場，顯見其本無殺人犯意，因事出突然，亦自覺
    闖下禍端，故倉皇離去。再就本院開庭審理時，被告雖否認
    殺人犯行，然態度良好，坦承持槍、開槍犯行，且積極願與
    被害人和解，當庭交付被害人20萬元而達成和解，有本院審
    理筆錄在卷可稽（本院審理卷頁77），可見其或亦感到內心
    愧疚，或為減輕刑責，而不願見被害人死亡之結果，均足證
    被告應無殺人之犯意。
  (五)至於被告辯稱伊不確定係被害人丁○○誤扣板機，或伊誤扣
    板機，或係遭丁○○拉扯撞擊致伊誤扣板機，縱係伊開槍，
    亦僅需負過失責任等語，然查：被告自警詢、偵查至本院準
    備程序時均自承：係伊自己扣板機開槍射擊丁○○等情，此
    有歷次筆錄可參，其嗣辯稱可能係丁○○自己誤扣板機，顯
    為臨訟卸責之詞，委無足採。又行為人對於構成犯罪之事實
    ，明知並有意使其發生者，固屬「故意」型態之一種，另行
    為人對於構成犯罪之事實，預見其發生，而其發生並不違背
    其本意者，亦仍以「故意」論，刑法第13條定有明文。而射
    擊手槍擊發子彈，乃須花費相當力量，用力按射板機，方得
    擊發，擊發後會產生相當之後坐力量，此乃槍砲射擊之基本
    原理，為本院於職務上已知悉之事實，故如非有相當之決意
    ，即難隨意按扣板機。而本件被告於掏槍瞄準丁○○時，即
    應能預見槍枝擊發，會傷害他人身體健康，其仍持槍瞄準他
    人，顯已有不確定之故意；況本件丁○○撥槍防衛未及時，
    被告即開槍射擊，亦據證人丁○○證述在卷（本院審理卷頁
    72 ）， 顯然被告係基於自己之決意按扣板機，並非遭受外
    力撞擊誤扣板機，且所謂之一時情急，亦不妨礙其故意之成
    立；再者，被告為掙脫丁○○之糾纏，乃接續射擊第2 槍，
    亦為被告所自承，則其顯然欲以開槍之手段，使丁○○能放
    手讓其離開現場，益見有相當之傷害故意甚明，被告辯稱伊
    係過失傷人，並不可採。
  (六)綜上所述，本院依案發當時雙方衝突之起因、被告行為所受
    之刺激、被害人受傷之情形、被告犯後之態度等情狀判斷之
    ，認被告開槍當時乃係基於普通傷害人之犯意，而應構成刑
    法第277 條第1 項之普通傷害罪，公訴人認被告係涉犯刑法
    第271 條第2 項、第1 項之殺人未遂罪嫌，容有誤會。
四、而意圖供犯罪之用而持有手槍、子彈，嗣以該手槍、子彈殺
    人（傷害，下同），如其意圖所犯之罪包含殺人在內，應認
    定其持有槍彈與殺人罪兩罪間有方法結果之牽連關係，依刑
    法第55條從一重處斷；若單純持有手槍、子彈或意圖所犯之
    罪為殺人以外之其他犯罪，以後另行起意以該槍彈殺人，則
    其所犯持有槍彈罪與殺人罪，即應依刑法第50條併合處罰，
    最高法院90年度台上字第1035號、89年度台上字第5376號迭
    著有裁判意旨可資參照。本件被告於93年10月間某日取得系
    爭槍彈時，並未認識丁○○，其於93年11月17日案發當時，
    係因欲向丁○○購買毒品方第1 次見面，依理應非為傷害丁○○而持有槍彈，此外，亦查無其他證據證明其持有槍彈之
    始，即係為傷害他人緣故而為持有，是其嗣後傷害丁○○之
    行為，應係於持有槍彈狀態中另行起意之行為，應屬數罪併
    罰之法律關係，公訴人誤認上開二罪間具有方法結果上牽連
    犯之裁判上一罪關係，亦有誤會。
五、次按刑法第277 條第1 項之罪，須告訴乃論；而告訴乃論之
    罪，告訴人於第一審辯論終結前，得撤回其告訴；告訴經撤
    回者，法院應諭知不受理之判決，刑法第287 條前段、刑事
    訴訟法第238 條第1 項、第303 條第3 款分別定有明文。經
    查：本件被告係犯刑法第277 條第1 項之普通傷害罪，須告
    訴乃論，而告訴人因與被告和解，業於本院言詞辯論終結前
    ，當庭表示撤回告訴（本院審理卷頁77），揆諸前揭規定，
    自應為不受理之判決；且因被告所犯本罪，乃與前揭觸犯槍
    砲彈藥刀械管制條例第11條第4 項未經許可持有其他可發射
    子彈，具有殺傷力之改造手槍2 罪間屬數罪併罰關係，本院
    自應於主文中就此部分為公訴不受理之判決。
六、末刑事判決得就起訴之犯罪事實變更檢察官起訴所引應適用
    之法條者，以科刑或免刑判決為限，檢察官如以殺人未遂起
    訴，經原審審理結果，認為被告所犯實為傷害罪，未經合法
    告訴，則於判決理由欄敘明其理由，逕依刑事訴訟法第303
    條第3 款諭知不受理判決即可，無適用同法第300 條之餘地
    ，最高法院47年台上字第41號判例、41年度台上字第567 號
    、71年度台上字第6600號判決意旨均可參照，本件公訴人起
    訴被告殺人未遂部分，雖經本院認應屬普通傷害罪，然因被
    害人撤回告訴，本院應為公訴不受理諭知，故亦無變更法條
    之適用，併此敘明。
據上論斷，應依刑事訴訟法第299 條第1 項前段、第303 條第3
款，修正前槍砲彈藥刀械管制條例第11條第4 項、第12條第4 項
，刑法第2 條第1 項但書、第11條前段、第55條、第42條第2 項
前段、第38條第1 項第1 款，罰金罰鍰提高標準條例第2 條，現
行法規所定貨幣單位折算新台幣條例第2 條，判決如主文。
本案經檢察官戊○○到庭執行職務
中　　華　　民　　國　　94　　年　　5 　　月　　23　　日
                  刑事第七庭  審判長  孫啟強
                              法　官  卓立婷
                              法  官  蔡川富
以上判決正本證明與原本無異
對於本判決如有不服應於收受送達後10日內向本院提出上訴書狀
。
中　　華　　民　　國　　94　　年　　5 　　月　　23　　日
                              書記官  邱秋珍
附錄本案論罪科刑法條：
修正前槍砲彈藥刀械管制條例第11條
未經許可，製造、販賣或運輸第4 條第1 項第1 款所稱其他可發
射金屬或子彈具有殺傷力之各式槍砲者，處5 年以上有期徒刑，
併科新臺幣1000萬元以下罰金。
未經許可，轉讓、出租或出借前項所列槍砲者，處3 年以上10年
以下有期徒刑，併科新臺幣700萬元以下罰金。
意圖供自己或他人犯罪之用，而犯前2 項之罪者，處無期徒刑或
7年以上有期徒刑，併科新臺幣1000萬元以下罰金。
未經許可，持有、寄藏或意圖販賣而陳列第1 項所列槍砲者，處
1 年以上7 年以下有期徒刑，併科新臺幣700 萬元以下罰金。
第1項至第3項之未遂犯罰之。
修正前槍砲彈藥刀械管制條例第12條
未經許可，製造、販賣或運輸子彈者，處1 年以上7 年以下有期
徒刑，併科新台幣500 萬元以下罰金。
未經許可，轉讓、出租或出借子彈者，處6 月以上5 年以下有期
徒刑，併科新台幣300 萬元以下罰金。
意圖供自己或他人犯罪之用，而犯前二項之罪者，處3 年以上10
年以下有期徒刑，併科新台幣700 萬元以下罰金。
未經許可，持有、寄藏或意圖販賣而陳列子彈者，處5 年以下有
期徒刑，併科新台幣300 萬元以下罰金。
第 1 項至第 3 項之未遂犯罰之。
